【裁判字號】    98,台上,6273
【裁判日期】    981029
【裁判案由】    偽造有價證券
【裁判全文】
最高法院刑事判決            九十八年度台上字第六二七三號
上訴人  台灣高等法院台南分院檢察署檢察官
被  告  甲○○
上列上訴人因被告偽造有價證券案件，不服台灣高等法院台南分
院中華民國九十六年七月二十四日第二審判決（九十五年度上訴
字第三三七號，起訴案號：台灣台南地方法院檢察署九十二年度
偵字第一一七二六號），提起上訴，本院判決如下：
    主  文
原判決撤銷，發回台灣高等法院台南分院。
    理  由
本件原判決以公訴意旨略以：被告甲○○原為元大京華證券股份
有限公司安平分公司（下稱元大安平分公司）之業務襄理，告訴
人乙○○○為在元大安平分公司買賣股票之客戶。被告為取得對
乙○○○之債權，竟基於概括之犯意，意圖供行使之用，未經乙
○○○同意，連續在不詳時地，偽簽乙○○○之署名，及偽刻乙
○○○之印章，蓋用於票號為CKNO689576、CKNO689577、CKNO68
9578號，發票人為乙○○○，票面金額分別為新台幣（下同）一
千萬元、八百萬元、二千八百萬元，票載發票日依序為民國八十
八年六月八日、八十八年六月八日、八十八年十月十一日之三張
本票上，而偽造有價證券。嗣於九十一年十月十八日，持前揭三
張偽造之本票向台灣台南地方法院民事庭聲請裁定准予強制執行
，致使該法院民事庭法官陷於錯誤，以九十一年度票字第六三一
三號民事裁定，准予強制執行，乙○○○收受前揭民事裁定，於
聲請閱卷後，始知上情。因認被告涉有刑法第二百零一條第一項
、第三百三十九條第一項之連續偽造有價證券、詐欺取財罪嫌，
二罪間有方法結果之牽連關係，請從一重處斷等情。但經審理結
果，認為不能證明被告犯罪，因而維持第一審諭知被告無罪之判
決，駁回檢察官在第二審之上訴，固非無見。
惟查：證據雖已調查而其內容尚未明瞭者，即與未經調查無異，
如遽行判決，仍屬應於審判期日調查之證據而未予調查。原判決
雖以：乙○○○曾於八十七年十月十二日，將其所有之土地及建
築改良物設定抵押權予被告，依被告提出之他項權利證明書記載
，屬於一般抵押權，非最高限額抵押權，而一般抵押權之從屬性
質，「必先有主權利即金錢借貸關係之存在，始有從權利即一般
抵押權之存在，此亦即為與最高限額抵押權係先有從權利存在者
相異之處，由此亦可佐證被告與告訴人間歷來確有極鉅額之資金
往來」。而依被告提出之資金來往資料，被告曾於八十八年二月
十一日匯款二千萬元至乙○○○之帳戶，有彰化商業銀行北台南
分行跨行入戶電匯轉帳收入傳票一紙附卷可稽，另分別於八十八
年六月二十五日轉帳二百十萬元、八十八年六月二十九日轉帳二
百七十萬元、八十八年七月三日轉帳一百九十萬元、八十八年七
月三十一日轉帳六十五萬元、八十八年八月二十七日轉帳九十萬
元至乙○○○之帳戶，有各該存款憑條在卷可憑，因認被告與乙
○○○之間，確有資金往來。又涉案三張本票，其發票人欄「乙
○○○」之簽名字跡，經囑託法務部調查局鑑定結果：「甲類字
跡（指本票上簽名）運筆緩慢乏力，筆劃轉折處略顯僵滯不順，
且部分筆劃有複筆痕跡，研判為非自然書寫字跡，有做作或模仿
之虞」。再囑託內政部警政署刑事警察局鑑定結果，亦認：「有
關鑑定本票上簽名筆跡一節，因本票上『乙○○○』簽名筆跡有
不自然、停頓及複筆現象，歉難鑑定」。上開鑑定結果，僅研判
「非自然書寫字跡，有做作或模仿之虞」、「本票上『乙○○○
』簽名筆跡有不自然、停頓及複筆現象」。然「此種狀況除被他
人偽簽外，也可能因告訴人（即乙○○○）刻意為不自然簽名或
簽名處不平，所用簽名之筆油墨不順暢等情所致」。因認被告所
辯，乙○○○先前提供不動產設定抵押權為擔保，但後來覺得保
障不夠，復要求乙○○○簽發本票以增加保障，涉案之三張本票
是乙○○○所簽發，交伊持有等語，堪以採信，爰為無罪之諭知
。然而，(1)被告於檢察官將涉案之本票送請法務部調查局鑑定前
，二度堅稱：本票上之簽名，是乙○○○本人「在我（指被告）
面前簽的」（見九十一年度發查字第三一一九號偵查卷第四十五
頁、第八十六頁）。嗣經法務部調查局鑑定結果，認「乙○○○
」之簽名字跡「運筆緩慢乏力，筆劃轉折處略顯僵滯不順，且部
分筆劃有『複筆痕跡』，研判為非自然書寫字跡，有做作或模仿
之虞」（另內政部警政署刑事警察局鑑定結果，亦認有「複筆現
象」）。依其情形，倘乙○○○在被告面前簽發本票，則乙○○
○以「複筆」描繪時，被告理當親眼目睹。但被告於鑑定之後，
發現難以自圓其說，始改稱「我到告訴人家吃飯，告訴人就拿本
票給我，我未親眼看告訴人在本票上簽名」（見同上卷第一七三
頁、第一七四頁）。被告前後之陳述，顯然迥異，且配合鑑定結
果，而為改變，則其所稱涉案之本票來自乙○○○，是否屬實？
尚非無疑。究竟實情如何？原審未予究明，即遽行判決，自嫌速
斷。(2)乙○○○始終指訴，伊為元大安平分公司之客戶，被告為
該分公司營業員，曾委託被告代為買賣股票，故雙方之間有資金
往來，非但不曾向被告借款，被告且另以偽造文書之方式，盜領
其家族之存款達七千九百餘萬元，業經另案判決有罪（台灣台南
地方法院九十二年度訴字第四四八號刑事判決，上訴中）。原判
決則認定，乙○○○與被告間所設定之抵押，屬於一般抵押，非
最高限額抵押，依一般抵押之從屬性質，「必先有主權利即金錢
借貸關係存在，始有從權利即一般抵押權之存在」。亦即，乙○
○○與被告之間，係先有借貸關係存在，始設定「一般抵押權」
為擔保。但依卷內資料及原判決之記載，抵押權登記之日期為八
十七年十月十二日（見同上卷第七十七頁、第七十八頁及原判決
第六頁第一行），而原判決認定，被告與乙○○○資金往來之日
期，依序為八十八年二月十一日（二千萬元）、八十八年六月二
十五日（二百十萬元）、八十八年六月二十九日（二百七十萬元
）、八十八年七月三日（一百九十萬元）、八十八年七月三十一
日（六十五萬元）、八十八年八月二十七日（九十萬元）。依時
間順序觀之，顯然抵押權登記之日期在前，資金往來之日期在後
，且相距相當時日。原判決所為前揭認定（先有債權，再設定抵
押權），已自相矛盾。因之，上開資金往來，究係乙○○○所稱
買賣股票之「價金」，或被告所辯之「借款」？亦有研求餘地，
原審未予釐清，即遽行判決，併有未合。檢察官上訴意旨指摘原
判決不當，為有理由，而前揭違背法令情形，影響於事實之確定
，本院無可據以為裁判，應認有撤銷發回更審之原因。被告被訴
詐欺部分，檢察官認為與偽造有價證券部分有（修正前刑法）牽
連犯關係，依裁判上一罪起訴，基於審判不可分原則，併予發回
。
據上論結，應依刑事訴訟法第三百九十七條、第四百零一條，判
決如主文。
中    華    民    國  九十八  年    十    月  二十九  日
                      最高法院刑事第六庭
                          審判長法官  謝  俊  雄
                                法官  陳  世  雄
                                法官  魏  新  和
                                法官  吳  信  銘
                                法官  徐  文  亮
      本件正本證明與原本無異
                                      書  記  官
中    華    民    國  九十八  年   十一   月    二    日
                                                     R


司法院資訊處製作；財團法人民間司法改革基金會備份。
